臺灣高等法院民事判決　　　　　　　　　99年度上國字第21號
上　訴　人　董廣信
訴訟代理人　李進成律師
　　　　　　張逸婷律師
被上訴人　　行政院國軍退除役官兵輔導委員會台北榮譽國民之
　　　　　　家
法定代理人　秦金陵
訴訟代理人　楊俊雄律師
上列當事人間請求國家賠償事件，上訴人對於中華民國99年6月
15日臺灣板橋地方法院99年度國字第1號第一審判決提起上訴，
本院於100年4月19日言詞辯論終結，判決如下：
    主  文
上訴駁回。
第二審訴訟費用由上訴人負擔。
    事實及理由
一、程序部分：按當事人於第二審為訴之變更、追加，非經他造
    同意，不得為之，但擴張或減縮應受判決事項之聲明者，不
    在此限，民事訴訟法第446條第1項、第255條第1項第3款定
    有明文。本件上訴人在原審主張被上訴人應給付上訴人新台
    幣(下同)500萬元，及自民國98年8月6日起至清償日止，按
    年息5%計算之利息（見原審卷(一)第175頁）。嗣上訴人變更
    聲明請求被上訴人應給付上訴人500萬元，及自民國98年8月
    7日起至清償日止，按年息5%計算之利息（見本院卷(二)第65
    頁），經核上訴人於本院所為上訴聲明並未變更其訴訟標的
    ，僅係減縮其應受判決事項中有關利息起算日之聲明，依前
    揭規定，應予准許，合先敘明。
二、上訴人主張：伊原為國軍滯留香港調景嶺餘部官兵，於44年
    來台，安置於國軍退除役官兵輔導委員會（下稱退輔會）土
    城市大陸榮胞中心(下稱榮胞中心)之單身宿舍（以下簡稱系
    爭單身宿舍）即臺北縣土城市(現為新北市土城區，下同)中
    央路4段412號11房，配偶陳秀珍於84年12月28日始來台，當
    時榮胞中心內之有眷宿舍（以下簡稱有眷宿舍）尚有空房，
    被上訴人所屬公務員即有義務將伊配屬於有眷宿舍內，卻疏
    未為之，伊之配偶於85年5月11日雖設籍於新北市○○區○
    ○街54巷17號住戶梁炎鐘宿舍內，惟伊夫妻二人實際居住於
    系爭單身宿舍內，之後因屋漏水，始改住大禮堂臨時安置所
    。有眷宿舍因屋舍老舊，新北市政府於83年6月16日召開大
    陸榮胞中心眷村改建事宜大會商談改建事宜，由新北市土城
    區公所提供土地負責安置眷戶，資格審查由退輔會委任被上
    訴人辦理，提供名冊予新北市土城區公所，惟被上訴人卻疏
    未將伊列入，至伊無法獲配新建房舍，被上訴人係於執行職
    務時，疏未審核伊之有眷身分，違反眷村改建新建房舍分配
    原則第1條之規定，侵害伊之權利，而有眷榮胞配得之新建
    房舍坪數自38.97至41.58坪不等，該新建社區位於新北市○
    ○區○○路之熱鬧地段，坪價約14至16萬元不等，若以最低
    坪數及最低坪價計算，上訴人無法配得新建房舍所受之損失
    至少為545.58萬元，上訴人請求被上訴人賠償500萬元；又
    上訴人依新北市土城區公所97年5月29日之函文內容得知，
    縱被上訴人同意配予新舍一戶，新北市土城區公所斯時亦已
    無剩餘新舍可供分配，故上訴人自知悉其受有無法獲配新舍
    之損害時起（97年5月29日），至提起國賠訴訟（99年2月6
    日），期間並未逾二年時效。爰依國家賠償法第2條第2項前
    段規定，求為命被上訴人給付500萬元及自98年8月6日起至
    清償日止，按年息5%計算利息之判決。原審為上訴人敗訴之
    判決，上訴人不服提起上訴，上訴聲明：原判決廢棄；被上
    訴人應給付上訴人500萬元，及自98年8月7日起至清償日止
    ，按年息5%計算之利息。
三、被上訴人對於上訴則聲明上訴駁回，並以：本件上訴人之配
    偶陳秀珍於84年12月28日來台時，被上訴人並不知情，且縱
    上訴人有權配住有眷宿舍，惟當時無空屋可供上訴人夫婦配
    住，又受限於「土城大陸榮胞眷村改建實施計畫」以原住戶
    為分配安置對象，故上訴人仍無法享有系爭新建房舍之權益
    ，且被上訴人依分配原則實無於86年1月3日名單公告後，擅
    自增加名單範圍外之配住人員之權限，因此，被上訴人所屬
    公務員於系爭改建案中並未有差別待遇或違反平等原則，亦
    無過失可責，並無違反國家賠償法第2條第2項之情事。縱有
    違反國家賠償法第2條第2項之情事，本件有眷眷舍因改建而
    得以獲配新眷舍者，早在85年12月30日起至86年1月3日公告
    ，上訴人亦未即時提出異議，故公告結束之翌日（即86年1
    月4日）開始即已確定，而損害賠償請求權之消滅時效，實
    應自斯時起算。縱上訴人辯稱原來並不知公告、名冊等事，
    然上訴人至遲於93年6月2日提出陳情前，即已確知其未列入
    公告名冊及無獲配眷舍資格而受有損害，足徵國家賠償損害
    請求權消滅時效，至遲亦應自斯時起算。故上訴人應於95年
    6月2日之前提起本訴，卻遲至99年2月6日始提起本件訴訟，
    其賠償請求權已罹於2年之時效而消滅等語，資為抗辯。
四、本院得心證之理由：
    上訴人主張伊住於系爭單身宿舍，配偶陳秀珍於84年12月28
    日來台，當時榮胞中心內之有眷宿舍尚有空房，經聲請未獲
    配住，有眷宿舍因屋舍老舊須改建，惟被上訴人卻疏未將伊
    列入改建分配名冊內，至伊無法獲配新建房舍，爰依國家賠
    償法第2條第2項前段規定，請求被上訴人給付500萬元本息
    。被上訴人否認上訴人之主張，並以前開情詞置辯。經兩造
    協議爭點簡化如下（本院卷(一)第79頁）：一上訴人之請求權
    是否罹於時效？二上訴人依據國家賠償法第2條第2項前段之
    規定，請求被上訴人賠償500萬元本息是否有理由？茲分述
    如下：
(一)、關於爭點一上訴人之請求權是否罹於時效？
    上訴人主張由新北市土城區公所97年5月29日之函文內容得
    知，縱被上訴人同意配予新舍一戶，新北市土城區公所斯時
    亦已無剩餘新舍可供分配，故上訴人自知悉其受有無法獲配
    新舍之損害時起（97年5月29日），至提起國賠訴訟（99年2
    月6日），期間並未逾二年時效，並提出新北市土城區公所
    函為證（見原審卷(一)第43至48頁）。被上訴人則認為本件有
    眷宿舍因改建而得以獲配新建房舍者，早在85年12月30日起
    至86年1月3日公告，上訴人未提出異議，故公告結束之翌日
    （即86年1月4日）開始即已確定，請求權之時效，應自斯時
    起算。縱上訴人辯稱不知公告、名冊等事，然上訴人至遲於
    93年6月2日提出陳情時，即已確知其未列入公告名冊及無獲
    配眷舍資格而受有損害，時效至遲亦應自斯時起算，並以陳
    情函為據（見原審卷(一)第25至27頁）。經查：
  1.上訴人原為國軍滯留香港調景嶺餘部官兵，來台後安置於系
    爭單身宿舍，其配偶陳秀珍於84年12月28日始來台，並於85
    年5月11日設籍於新北市○○區○○街54巷17號之住戶梁炎
    鐘戶籍內，實際居住於系爭單身宿舍，並於94年4、5月間因
    系爭單身宿舍漏水，改住大禮堂臨時安置所等情，為兩造不
    爭之事實(見本院卷(一)第78頁背面)，復經臺北高等行政法院
    法官於94年10月19日至現場勘驗（見臺北高等行政法院94年
    度訴字第939號卷第137頁），堪信屬實，足以採信。又榮胞
    中心眷村位於新北市土城區523號地號內，於45年間興建，
    係安置有眷傷殘榮民，因屋舍老舊，新北市政府於83年6月
    16日召開大陸榮胞中心眷村改建事宜大會，採地主與建商合
    建，新北市土城區公所提供土地，建商負責興建及工程費，
    地主負責安置眷戶，地主分得戶數於扣除安置眷戶後，提供
    剩餘戶數由新北市政府配售國宅，當時安置榮眷住戶為148
    戶，住戶配住資格審查由退輔會辦理，提供名冊於新北市土
    城區公所，如有錯誤即由退輔會負責等節，亦為兩造不爭之
    事實(見本院卷(一)第78頁背面)，並有新北市土城區公所擬定
    由土城市民代表會決議通過之「土城市大陸榮胞眷村改建實
    施計劃」即原證8（見原審卷(一)第54至60頁）、新北市土城
    區公所於93年3月12日函請退輔會提供列管之合法有眷榮胞
    名冊(見原審卷(一)第153頁)、被上訴人於93年4月12日以北家
    秘字第0930001595號函提供名冊(見原審卷(一)第114至119頁)
    等在卷可按，亦可認定。
  2.上訴人於93年6月2日向退輔會陳情請求配住新建房舍，退輔
    會於93年6月9日以輔貳字第0930011149號函請被上訴人辦理
    (見本院卷(一)第35頁)，被上訴人於93年7月7日以北家祕字第
    0930002954 號函覆上訴人，以上訴人非有眷榮胞，不符合
    規定駁回上訴人之請求(見本院卷(一)第36至38頁)，上訴人就
    上開二函文提起行政救濟，臺北高等行政法院認定退輔會函
    文為意思表示之通知，臺北高等行政法院為不受理之裁定，
    退輔會就被上訴人所為駁回上訴人之函文以訴願機關，作成
    不受理之訴願決定，經臺北高等行政法院於96年12月13日判
    決訴願決定撤銷後，退輔會於97年4月8日將被上訴人前揭行
    政處分撤銷，並由被上訴人於2個月內為適法之處理，有原
    證2臺北高等行政法院前揭判決（原審卷(一)第28至39頁）、
    原證3退輔會訴願決定書（原審卷(一)第40、41頁）可徵，被
    上訴人以97年5月21日北家祕字第0970002453號函知上訴人
    即原證4（見原審卷(一)第42頁），說明系爭眷舍係由新北市
    土城區公所逕行分配，並非被上訴人權責，並檢送陳情資料
    檢送新北市土城區公所，新北市土城區公所則以97年5月29
    日北縣土管字第0970015463號函知上訴人，分配房舍住戶僅
    依據被上訴人93年4月12日北家祕字第0930001595號函之住
    戶名冊為準，上訴人並未列於名冊內，眷舍已分配完畢，別
    無可分配房舍等語即原證5可按（原審卷(一)第43頁），兩造
    就此部分之事實，亦無爭議(見本院卷(一)第78頁背面)，復有
    上開函文、判決可考，洵屬可信。
  3.上訴人居住於系爭單身宿舍，至今仍是，為上訴人所不否認
    ，並經證人徐昌府到庭證實(見本院卷(二)第43頁)，而有眷宿
    舍須原址改建，為安置當時住居有眷宿舍者，於拆除重建之
    原址提供新建房舍供原眷戶住宿，於有眷宿舍對街之單身宿
    舍區則保持原狀，並未改建，原單身宿舍者迄今仍在單身宿
    舍居住之事實，亦經徐昌府證實(見本院卷(二)第43頁)，非不
    可信。有眷宿舍拆除在即，為安排原眷戶之未來，被上訴人
    曾於85年12月30日至86年1月3日公告獲配新建房舍名冊，並
    以此與新北市土城區公所商議獲配之住戶，而上訴人雖曾於
    85年間提出遷住有眷宿舍之聲請，惟當時有眷宿舍並無空戶
    ，上訴人於上開公告名冊期間並未居住於有眷宿舍，仍於單
    身宿舍居住等情，上訴人亦不否認，復有證人徐昌府、陳賢
    欽、藍秀文等到庭證實(本院卷(二)第43至第50頁)，既當時有
    眷宿舍無空戶，上訴人自無遷住有眷宿舍可行，而系爭新建
    房舍係於有眷宿舍原址改建，以安置原有眷住戶為對象，上
    訴人非原眷舍住戶，且住宿系爭單身宿舍內，資格非無欠缺
    。
  4.上訴人未能分配新建房舍係因單身宿舍現狀居住，有眷宿舍
    改建而被迫拆遷者始有安置必要，因上訴人資格不符而未能
    分配新建房舍，雖上訴人符合聲請有眷宿舍之條件，惟當時
    有眷宿舍已住滿，未有餘屋可供配住，致於上開公告截止日
    時，上訴人仍未取得安置於新建房舍之條件，其未能分配新
    建房舍，難謂被上訴人之相關承辦人有何故意或過失，侵害
    上訴人分配新建房舍之權利，則上訴人主張依國家賠償法第
    2條第2項請求賠償即有未合。
  5.又「按賠償請求權，自請求權人知有損害時起，因2年間不
    行使而消滅，自損害發生時起，逾5年者亦同」，國家賠償
    法第8條第1項定有明文。所稱知有損害，須知有損害事實及
    國家賠償責任之原因事實，國家賠償法施行細則第3條之1定
    有明文。而所謂知有國家賠償責任之原因事實，指知悉所受
    損害，係由於公務員於執行職務行使公權力時，因故意或過
    失不法行為，或怠於執行職務，或由於公有公共設施因設置
    或管理有欠缺所致而言。於人民因違法之行政處分而受損害
    之情形，賠償請求權之消滅時效，應以請求權人實際知悉損
    害及其損害係由於違法之行政處分所致時起算，非以知悉該
    行政處分經依行政爭訟程序確定其為違法時為準。亦非以知
    悉賠償義務人因侵權行為所構成之犯罪行為經檢察官起訴，
    或法院判決有罪為準（參照最高法院72年台上字第738號判
    例、94年度台上字第1350號判決意旨）。本件被上訴人將得
    獲配新建房舍之名冊，於85年12月31日起公告在榮胞中心之
    公布欄，公告時即得經由公告審閱得知，上訴人未於斯時異
    議，亦為上訴人所不爭（見原審卷(一)第134、135、176頁）
    。新北市土城區公所據「土城市大陸榮胞中心眷村改建新建
    房舍分配原則」以93年3月12日北縣土財字第0930007924號
    函請被上訴人提供新建房舍名冊(同前述)，被上訴人於93年
    4月12日以北家秘字第0930001595號函(同前述)檢附前揭公
    告名冊供土城區公所為分配新建房舍之依據，上訴人於93年
    6月2日向退輔會提出陳情，請求配給新建房舍，並將上訴人
    列入前揭分配新建房舍名冊之情，有陳情函一紙附卷可稽（
    見原審卷(一)第25至27頁），綜上各情，上訴人在85年間即知
    悉未能獲配有眷宿舍，且上訴人亦未就被上訴人於85年12月
    30日起至86年1月3日公告新建房舍分配名冊時，及時提出異
    議，準此，上訴人於93年6月2日向退輔會提出陳情時，已確
    定知悉並未列入新建房舍分配之名冊內，而受有不能獲配新
    屋眷舍損害之事實，揆之前開說明，上訴人至遲應於95年6
    月2日之前提起本訴，卻遲至99年2月6日始提起本件訴訟，
    其賠償請求權已罹於二年之時效，被上訴人為時效抗辯，即
    非無據。至於上訴人提起行政訴訟，請求行政機關撤銷不利
    之行政處分，係依據行政訴訟程序請求提起行政救濟，與國
    家賠償訴訟，二者為不同之救濟途徑，各有其構成要件、不
    變期間、及法律效果，因此，上訴人主張應以新北市土城區
    公所於97年5月29日以臺北縣土管字第0970015463號函稱新
    建房舍已分配完畢，並無可分配之建物，確定上訴人無法獲
    配宿舍，損害發生結果時點應為97年5月29日起算請求權時
    效，顯有誤會，自不足取。
(二)、上訴人依據國家賠償法第2條第2項前段之規定，請求被上訴
    人賠償500萬元本息是否有理由？
    上訴人主張被上訴人於85年間拒絕將上訴人及配偶改配有眷
    宿舍居住，已違反平等原則，難謂為無過失；被上訴人之原
    法定代理人周榮綱於85年5月31日回覆上訴人未能配舍之理
    由係稱：「本人無權配眷舍，歉難辦理」（見本院卷(一)第29
    、30頁），惟斯時尚有7間眷舍可得分配，有退輔會函、證
    人徐昌府、榮胞中心函簽呈可證，是被上訴人辯稱84、85年
    間有眷宿舍全滿，並無空戶可供上訴人夫婦配住云云，均屬
    不實；又大陸榮胞中心眷村改建新建房舍分配原則第1條之
    第一項要件，僅規定「獲配進住土城市大陸榮胞中心列管者
    」，並未限定「獲配進住土城市大陸榮胞中心『有眷宿舍』
    列管者」、關於上開分配原則之第二項要件，上訴人之所以
    未於被上訴人公告期限內提出異議，係因被上訴人將該名冊
    公告於「有眷宿舍」之公告欄，而未將名冊同時公告於「單
    身宿舍」之公告欄，致上訴人無法得知名冊公告之事，是被
    上訴人85年12月30日所公告之分配名冊，應不得對抗上訴人
    ，從而，原判決以上訴人未列於該名冊而不符合分配新舍之
    資格云云，實有未洽。縱認上訴人不符合土城市大陸榮胞中
    心眷村改建新建房舍分配原則第1條所定之資格，惟上訴人
    之所以不符合該資格全係因被上訴人所屬公務員違反平等原
    則，於上訴人85年2月5日申請進住有眷宿舍時，無故拒配予
    眷舍，以致於上訴人無法取得上開資格條件，是以被上訴人
    所屬公務員仍應負過失責任云云。惟查：上訴人因配偶來台
    而有權聲請配住有眷宿舍，惟當時有眷宿舍已額滿，並無多
    餘眷舍可供其住宿，業如前述，且上訴人國家賠償之請求權
    已罹於時效，被上訴人已為時效抗辯，同前所述，則上訴人
    請求被上訴人賠償500萬元本息，亦失所據。
五、綜上所述，上訴人主張被上訴人違反平等原則，未安排有眷
    宿舍予上訴人，亦未分配新建房舍予上訴人，為不足採，被
    上訴人抗辯未有過失，並以時效抗辯尚屬可信。則上訴人執
    此主張被上訴人應賠償損害云云，自屬無據。從而，上訴人
    主張本於國家賠償法第2條第2項前段規定，請求被上訴人給
    付500萬元本息，為無理由，不應准許。原審為上訴人敗訴
    之判決，並無不合。上訴意旨指摘原判決不當，求予廢棄改
    判，為無理由，應予駁回。
六、 本件判決之基礎已臻明確，兩造其餘攻擊防禦方法及主張
     舉證，於判決結果不生影響，無一一審究之必要，附此敘
     明。
七、據上論結，本件上訴為無理由，依民事訴訟法第449條第1項
    、第78條，判決如主文。
中    華    民    國    100    年    5    月    3     日
                  民事第十四庭
                      審判長法  官  林金村
                            法  官  王麗莉
                            法  官  周祖民
正本係照原本作成。
如不服本判決，應於收受送達後20日內向本院提出上訴書狀，其
未表明上訴理由者，應於提出上訴後20日內向本院補提理由書狀
（均須按他造當事人之人數附繕本）上訴時應提出委任律師或具
有律師資格之人之委任狀；委任有律師資格者，另應附具律師資
格證書及釋明委任人與受任人有民事訴訟法第466條之1第1項但
書或第2項（詳附註）所定關係之釋明文書影本。
中    華    民    國   100    年    5     月    3     日
                             書記官  蕭進忠
附註：
民事訴訟法第466條之1（第1項、第2項）：
對於第二審判決上訴，上訴人應委任律師為訴訟代理人。但上訴
人或其他法定代理人具有律師資格者，不在此限。
上訴人之配偶、三親等內之血親、二親等內之姻親，或上訴人為
法人、中央或地方機關時，其所屬專任人員具有律師資格並經法
院認為適當者，亦得為第三審訴訟代理人。